臺灣高等法院民事判決
109年度勞上易字第122號
上  訴  人  楊朝安  
被上 訴 人  朝楠汽車有限公司

兼  法  定
代  理  人  楊朝全  
上列當事人間請求給付工資等事件，上訴人對於中華民國109年7
月31日臺灣新北地方法院109年度重勞訴字第3號第一審判決提起
上訴，本院於110年1月19日言詞辯論終結，判決如下： 
    主  文
上訴駁回。
第二審訴訟費用由上訴人負擔。
    事實及理由
一、上訴人主張：上訴人與被上訴人楊朝全（下稱楊朝全）為兄
    弟，被上訴人朝楠汽車有限公司（下稱朝楠公司）於民國（
    下同）78年2月24日設立，自設立時起至99年3月23日間由上
    訴人擔任朝楠公司負責人，於99年3月23日後則改由楊朝全
    擔任朝楠公司負責人，朝楠公司並僱用上訴人為員工，投保
    薪資為新臺幣（下同）4萬3900元。楊朝全於104年3月5日未
    經具股東身分之上訴人同意，擅自委託會計師辦理朝楠公司
    解散登記，並由楊朝全擔任朝楠公司清算人。惟楊朝全並未
    辦理朝楠公司清算，朝楠公司仍繼續經營並僱用上訴人至10
    4年7月15日，上訴人年資共計5年4月。又朝楠公司未經預告
    即終止與上訴人間之勞動契約，依勞動基準法第17條規定，
    朝楠公司應給付資遣費23萬4133元【4萬3900元×（5年＋4月/
    12月）≒23萬4133元】，另朝楠公司積欠上訴人工資未付，
    因被上訴人為時效抗辯，上訴人僅請求104年1月10日至同年
    7月15日間之工資27萬0717元【4萬3900元×（6月＋5日/30日
    ）≒27萬0717元】，爰依勞動基準法第17條、第23條第1項、
    第28條、公司法第23條、第25條、第322條第1項、第324條
    規定，求為命⑴被上訴人應連帶給付上訴人23萬4133元，及
    自起訴狀繕本送達翌日起至清償日止，按年息5％計算之利息
    。⑵被上訴人應連帶給付上訴人27萬0717元，及自起訴狀繕
    本送達翌日起至清償日止，按年息5％計算利息之判決。
二、被上訴人則以：上訴人與朝楠公司間並無僱傭關係，上訴人
    與楊朝全同為朝楠公司股東、老闆，而非朝楠公司員工，在
    朝楠公司只有分紅，沒有工資。上訴人於78年2月24日至99
    年3月23日間擔任朝楠公司負責人，並在其他調解、訴訟程
    序主張自己為朝楠公司之股東、資方、老闆，卻於78年10月
    26日至99年3月23日間以朝楠公司為投保單位為自己投保勞
    保，並多次為自己調升投保金額，上訴人既然於擔任朝楠公
    司負責人期間均可投保勞保，該投保資料實不能證明朝楠公
    司與上訴人間有僱傭關係。退步言之，縱上訴人為勞工，惟
    朝楠公司於103年3月即停止營業，上訴人工資至多僅能計至
    103年3月，被上訴人提出時效抗辯拒絕給付等語，資為抗辯
    。
三、本件經原審判決駁回上訴人之訴，上訴人不服提起上訴，並
    上訴聲明：⑴原判決廢棄。⑵被上訴人應連帶給付上訴人23萬
    4133元，及自起訴狀繕本送達翌日起至清償日止，按年息5％
    計算之利息。⑶被上訴人應連帶給付上訴人27萬0717元，及
    自起訴狀繕本送達翌日起至清償日止，按年息5％計算之利息
    。被上訴人則答辯聲明：上訴駁回。
四、經查，上訴人與楊朝全為兄弟，朝楠公司於78年2月24日設
    立，自設立時起至99年3月23日間由上訴人擔任朝楠公司負
    責人，於99年3月23日後則改由楊朝全擔任朝楠公司負責人
    ，朝楠公司於104年3月5日為解散登記等情，為兩造所不爭
    執（見本院卷一第212頁反面），並有經濟部公司執照、有
    限公司變更登記表、股東同意書、新北巿政府104年3月5日
    新北府經司字第1045132929號函、臺北縣政府營利事業登記
    證可憑（見原審勞專調字卷第181至187頁），堪信為真實。
五、得心證之理由：
  ㈠上訴人與朝楠公司間有無僱傭關係存在？
　⒈按當事人主張有利於己之事實者，就其事實有舉證之責任，
    民事訴訟法第277條本文定有明文。次按所謂僱傭契約依民
    法第482條之規定，係指當事人約定，受僱人於一定或不定
    之期限內，為僱用人服勞務，僱用人給與報酬之契約，受僱
    人與僱用人間之從屬性，通常具有：⑴人格上從屬性，即受
    僱人在僱用人企業組織內，服從僱用人權威，並有接受懲戒
    或制裁之義務。⑵親自履行，不得使用代理人。⑶經濟上從屬
    性，即受僱人並不是為自己之營業勞動而是從屬於他人，為
    該他人之目的而勞動。⑷組織上從屬性，即納入僱用人方生
    產組織體系，並與同僚間居於分工合作狀態等項特徵（最高
    法院109年度台上字第420號判決意旨採相同見解）。又民事
    訴訟如係由原告主張權利者，應先由原告負舉證之責，若原
    告先不能舉證，以證實自己主張之事實為真實，則被告就其
    抗辯事實即令不能舉證，或其所舉證據尚有疵累，亦應駁回
    原告之請求（最高法院17年度上字第917號裁判意旨採相同
    見解）。本件上訴人主張與朝楠公司間有僱傭關係存在，為
    被上訴人否認，依舉證責任分配原則，上訴人就其與朝楠公
    司間存在僱傭關係此一有利於己之事實，自應負舉證責任。
　⒉經查，證人陳素琴（上訴人配偶）到庭結證稱：「楊朝安是
    公司登記的老闆，實際上是兩人一起做，但他們做修車廠時
    間很長，就我的印象有時候一起做，有時候又分開…」、「
    當時是公司收入扣掉所有開銷之後營收就由楊朝安（即上訴
    人）跟楊朝全均分，沒有誰固定領多少薪水，這是兩個人一
    起做的時候，兩個人分開做的時候就是個人算個人的」等語
    明確（見原審重勞訴字卷第120、121頁），並與上訴人與楊
    朝全為兄弟，朝楠公司資本總額為500萬元，上訴人、楊朝
    全出資額各為250萬元，自78年2月24日設立時起至99年3月2
    3日間由上訴人擔任朝楠公司負責人，自99年3月23日至104
    年3月5日為解散登記間由楊朝全擔任朝楠公司負責人等節【
    此為兩造所不爭執，並有有限公司變更登記表可考（見原審
    勞專調字卷第183、184頁）】，及上訴人於106年間向新北
    市政府對楊朝全申請勞資爭議調解時，新北市政府勞資爭議
    調解紀錄記載：「…⒈雙方不爭執事項：⑴雙方均為資方，無
    法釐清爭議要點。…四、調解方案：雙方均為資方，互為董
    事及股東，是否有此請求權尚待釐清，建議循民事訴訟方向
    釐清。…」等語（見原審勞專調字卷第192頁），互核相符。
    由上可知，朝楠公司所營汽車修理事業，有時係由上訴人、
    楊朝全共同經營，有時則為上訴人、楊朝全分別經營，共同
    經營時公司收入扣掉開銷後之營收由上訴人、楊朝全平分，
    分別經營時之營收則是上訴人、楊朝全分別計算，是上訴人
    與朝楠公司間實難認有何人格上、經濟上及組織上之從屬性
    ，上訴人與朝楠公司間並不具僱傭關係存在，應堪認定。
　⒊上訴人雖提出勞工保險被保險人投保資料表、台新銀行存摺
    明細、勞工保險局102年5月31日保給核字第102021106733號
    函為證。然依勞工保險被保險人投保資料表所載（見原審勞
    專調字卷第189頁），朝楠公司自78年10月26日起即為上訴
    人投保勞工保險，而至103年10月21日退保，上開投保期間
    其中之78年10月26日至99年3月23日，上訴人乃擔任朝楠公
    司之負責人，並非員工，是即便朝楠公司於上開期間有為上
    訴人投保勞工保險，尚不足憑此即遽謂上訴人與朝楠公司間
    具有僱傭關係存在。再者，上訴人固以101年8月1日職業傷
    病事故向勞工保險局申請傷病給付，並經勞工保險局以102
    年5月31日保給核字第102021106733號函核准（見原審重勞
    訴字卷第157、158頁），惟前揭時點係在上開勞工保險投保
    期間，基於同一理由，亦難據此而認上訴人與朝楠公司間具
    有僱傭關係存在。另依台新銀行存摺明細（查詢期間為99年
    1月1日至106年12月31日，見原審勞專調字卷第193至203頁
    ），於99年2月至100年9月間，固有多筆5萬餘元或4萬餘元
    之轉帳或現金存入紀錄，但交付金錢之原因多端，非必即為
    工資，也有可能為盈餘，且該等明細備註欄上並無任何記載
    ，無從認定轉入之原因，被上訴人亦否認該等款項為工資，
    辯稱當時上訴人、楊朝全一起做，這是公司匯給每個人的錢
    ，後來因理念不合所以就各做各的等語（見原審勞專調字卷
    第161頁），是亦難基此而謂上訴人與朝楠公司間具有僱傭
    關係存在。
  ㈡上訴人請求被上訴人連帶給付資遣費23萬4133元及工資27萬0
    717元，有無理由？
　　查上訴人與朝楠公司間並無僱傭關係存在，業如前述，則上
    訴人依勞動基準法第17條、第23條第1項、第28條、公司法
    第23條、第25條、第322條第1項、第324條規定，請求被上
    訴人連帶給付資遣費23萬4133元及工資27萬0717元，自無理
    由。
六、綜上所述，上訴人依依勞動基準法第17條、第23條第1項、
    第28條、公司法第23條、第25條、第322條第1項、第324條
    規定，請求⑴被上訴人應連帶給付上訴人23萬4133元，及自
    起訴狀繕本送達翌日起至清償日止，按年息5％計算之利息。
    ⑵被上訴人應連帶給付上訴人27萬0717元，及自起訴狀繕本
    送達翌日起至清償日止，按年息5％計算之利息，核非有據，
    不應准許。原審為上訴人敗訴之判決，並無不合。上訴意旨
    指摘原判決不當，求予廢棄改判，為無理由，應予駁回。
七、本件事證已臻明確，上訴人雖聲請調閱朝楠公司在華南銀行
    、凱基銀行之活儲、支存帳戶明細資料，惟朝楠公司之資金
    運用情形與本件爭點之認定無涉，上訴人另聲請調閱臺灣高
    等檢察署109年度上聲議字第7327號卷宗，但該妨害名譽案
    件亦與本件無直接關連，核均無必要，故予駁回，至兩造其
    餘攻擊防禦方法及未經援用之證據，亦與判決之結果不生影
    響，爰不逐一論述，附此敘明。
八、據上論結，本件上訴為無理由。依民事訴訟法第449條第1項
    、第78條，判決如主文。
中　　華　　民　　國　　110 　年　　2 　　月　　23　　日
                  勞動法庭
                        審判長法  官  黃嘉烈
                              法  官  邱  琦
                              法  官  張文毓
正本係照原本作成。
不得上訴。
中　　華　　民　　國　　110 　年　　2 　　月　　23　　日
　　　　　　　　　　　　　    書記官  鄭兆璋